---
title: "Tutorial"
output: 
  learnr::tutorial:
          theme: flatly
          highlight: tango
runtime: shiny_prerendered
description: "Este é a minha primeira tentativa de usar o learnr"
---

```{r setup, include=FALSE}
library(learnr)
knitr::opts_chunk$set(echo = FALSE)
```


## Operações Matemáticas

### Exercício 

*Aqui está um exercício simples com um bloco de código vazio fornecido para inserir a resposta.*

Escreva o código R necessário para adicionar 2 mais 2:

```{r two-plus-two, exercise=TRUE}

```

### Exercício com códigos

*Aqui está um exercício com algum código pré-preenchido, bem como `exercício.lines = 5` para fornecer um pouco mais de espaço inicial para trabalhar.*

Agora escreva uma função que some quaisquer dois números e chame-a:

```{r add-function, exercise=TRUE, exercise.lines = 5}
add <- function() {
  
}
```

## Atribuindo valores no R

### Exercícios com "Dicas / Hint"

*Aqui está um exercício em que o trecho é pré-avaliado por meio da opção `exercício.eval` (para que o usuário possa ver a saída padrão que gostaríamos que eles personalizassem). Também adicionamos uma "dica" para a solução correta por meio do trecho imediatamente abaixo denominado `print-limit-hint`. *

Modifique o seguinte código para limitar o número de linhas impressas a 5:

```{r print-limit, exercise=TRUE, exercise.eval=TRUE}
mtcars
```

```{r print-limit-hint}
head(mtcars)
```

### Quiz

*Você pode incluir qualquer número de perguntas de escolha única ou múltipla como um teste. Use a função `question` para definir uma pergunta e a função` quiz` para agrupar várias perguntas. *

Algumas perguntas para verificar se você entende os objetivos de vários pacotes R básicos e recomendados:

```{r quiz}
quiz(
  question("Which package contains functions for installing other R packages?",
    answer("base"),
    answer("tools"),
    answer("utils", correct = TRUE),
    answer("codetools")
  ),
  question("Which of the R packages listed below are used to create plots?",
    answer("lattice", correct = TRUE),
    answer("tools"),
    answer("stats"),
    answer("grid", correct = TRUE)
  )
)
```

# https://github.com/rstudio/gradethis