---
title: "Aula 10 - Orientações para atividade final - Tema 2"
author: "Claudiano Cruz Neto"
date: "`r Sys.Date()`"
output: 
  html_document:
    toc: true
    toc_float: true
    df_print: paged
    code_download: true
---

```{r setup, include=FALSE}
knitr::opts_chunk$set(echo = TRUE)
```

# Qual o objetivo desta atividade?

A idéia é incentivar você a realizar uma análise de dados utilizando o _Software R_. Você poderá usar quaisquer dados que quiser, com exceção apenas aos dados que trabalhamos em sala de aula. Esses não podem ser reutilizados.

# O que pode ser feito com os dados?


```{r}
library(tidyverse)
```


```{r}
glimpse(mtcars)
```

Eu sugiro que você siga alguns passos antes de fazer alguma coisa com os dados. Procure responder perguntas como, mas não somente estas:

- Qual a origem dos seus dados? como eles foram obtidos?
- Quantas colunas e observações há no seu dataset?
- Quais os tipos de classes das variáveis?
- Há dados faltantes? quantos são e onde estão?
- É necessário fazer algum tipo de faxina nos seus dados? Qual? você conseguiu fazê-las?
- Procure realizar uma estatistica descritiva. Se você ainda não está familiarizado com isso, procure tutoriais na internet, ou até mesmo olhe nossas aulas, pois lá falamos um pouco sobre isso.
- Seu trabalho terá que ser organizado. Adote a ideia de usar seções (Pacotes utilizados, Introdução, Origem dos Dados, Analise, Resultados) para que sua análise fique bem apresentada.

# Há recomendações Importantes?

SIM!!!

- O relatório deverá ser apresentado na próxima aula. 
- Se você tem dificuldades com internet, então sugiro que grave um video apresentando seu relatório e o coloque no Youtube ou outro site que permita assisti-lo. 
- É importante que você deixe o código visivel, para que possamos entender os passos e funções adotados.

# Site 

Link para acessar base de dados com Produtos Florestais: 
https://dados.gov.br/dataset?q=produtos+florestais