---
title: "Exercicios Dplyr"
runningheader: "" # only for pdf output
subtitle: "Métodos Computacionais em R" # only for html output
author: "Prof. Claudiano Neto"
date: "`r Sys.Date()`"
encoding: "iso-8859-1"
output: 
  html_document:
    toc: true
    toc_float: true
    df_print: paged
    code_download: true
---

```{r setup, include=FALSE}
knitr::opts_chunk$set(echo = TRUE)
```

# Exercicio - Os cinco verbos do `DPLYR`

Vamos começar! Como sempre, a primeira coisa que faremos é carregar o `tidyverse`. 

_Observação: se você ainda não instalou o `tidyverse`, primeiro será necessário executar o código `install.packages(“tidyverse”)`._

```{r}
library(tidyverse)
```

Este é o quadro de dados - `dataframe` que analisaremos neste exercício. Para trabalhar com esse dataframe você precisa carregá-lo. 
```{r echo=TRUE}
scores <- 
  tibble(
    name = c("mike", "carol", "greg", "marcia", "peter", "jan", "bobby", "cindy", "alice"),
    school = c("south", "south", "south", "south", "north", "north", "north", "south", "south"),
    teacher = c("johnson", "johnson", "johnson", "johnson",  "smith", "smith", "smith", "perry", "perry"),
    sex = c("male", "female", "male", "female", "male", "female", "male", "female", "female"),
    math_score = c(4, 3, 2, 4, 3, 4, 5, 4, 5),
    reading_score = c(1, 5, 2, 4, 5, 4, 1, 5, 4)
  )

```

Vamos dar uma olhada no objeto `scores`

```{r}
scores
```

Observe que `scores` é um objeto `tibble`contendo 9 linhas e 6 colunas. Nas colunas temos nome, escola, professor, sexo, nota de matemática e nota de leitura (todas descritas com seus equivalentes em inglês).

Agora que conhecemos a base, quero ter certeza de que você entende a diferença entre fazer algo e atribuir um novo nome e simplesmente fazer sem nomeá-lo. Por exemplo, certifique-se de entender o seguinte:

```{r}
# pegue as 3 primeiras linhas
scores %>% 
  slice(1:3)
```

Agora veja que...

```{r}
# pegue as 3 primeiras linhas, e atribua isto a um novo nome "scores_small"
scores_small <- scores %>% 
  slice(1:3)

# veja o que está dentro de "scores_small"
scores_small
```

Neste exercício, normalmente apenas imprimiremos os resultados e não os salvaremos, mas é uma opção, se você quiser!

Agora podemos fazer o exercício. A maioria das seções começará com um exemplo para você examinar. Quando as perguntas exigirem uma resposta por escrito, haverá uma linha de “Resposta” para você preencher.

# Part 1: Arrange

## Exemplo

*Questão Exemplo*: Classifique os dados por math_score de alto a baixo (ou seja, em ordem _decrescente_. Quem teve a melhor pontuação em matemática?

```{r}
scores %>% 
  arrange(desc(math_score))
```

*Resposta*: Bobby e alice empataram com a maior nota em matemática (ambos tiraram 5).

*Questão 1*: Classifique os dados por nome - `name`, do primeiro ao último no alfabeto.

*Questão 2*: Classifique os dados por `sexo` para que as mulheres apareçam primeiro. Qual `sexo` parece ter melhores pontuações de leitura?

*Resposta*:_________

*Questão 3*: Classifique os dados por `escola`, depois `professor`, `sexo`, depois `math_score` e, finalmente, por `reading_score`.

# Part 2: Select

## Exemplo

*Questão Exemplo*: selecione somente as colunas `name`, `math_score` e `reading_score`.

```{r}
scores %>% 
  select(name, math_score,reading_score)
```

*Questão 1*: selecione todas as colunas exceto a coluna `sex`.

*Questão 2*: selecione todas as colunas exceto as colunas `math_score` e `reading_score`.

*Questão 3*: Mantenha todas as colunas, mas reorganize-as para que o sexo seja a primeira coluna.

# Part 3: Filter

## Exemplo

*Questão Exemplo*: filtre os estudantes do sexo masculino e que a escola seja "south".

```{r}
# Opção 1
scores %>% 
  filter(sex == "male" & school == "south")
```

```{r}
# Opção 2
scores %>% 
  filter(sex == "male", school == "south")
```

*Questão 1*: Filtrar para alunos que se saíram bem em matemática (você decide o que “bem” significa).

*Questão 2*: Use o filtro para descobrir quantos alunos tiveram uma pontuação de matemática de 4 ou mais e uma pontuação de leitura de 3 ou mais.

*Resposta*: __________

*Questão 3*: Explique os erros em cada um dos blocos de código a seguir e corrija-os para resolver o problema. Para isso você precisa rodar os codigos que estão descritos abaixo.

```{r eval=FALSE, include=TRUE}
# code block 1
scores %>% 
  filter(school == south)
```

```{r eval=FALSE, include=TRUE}
# code block 2
scores %>% 
  filter(school = "south")
```

```{r}
# Vamos lá! nao desista antes de tentar.
```

*Questão 3*: Você está tentando descobrir quais alunos obtiveram nota 3 ou pior em *matemática* ou *leitura*! Tente usar a função `filter()` nessas condições. 

*Questão 3*: filtre os estudantes que tem um `reading_score` de 2, 3, *ou* 4!