---
title: "Trabalhando com Strings"
subtitle: "Aula preparada a partir do cap 14 do livro 'R for Data Science"
author: "Claudiano Cruz Neto"
date: "`r Sys.Date()`"
output: html_document
    code_download: true
---

```{r setup, include=FALSE}
knitr::opts_chunk$set(echo = TRUE)
```

# O que veremos aqui?

Este capítulo apresenta a manipulação de strings em R. Você aprenderá o básico de como as strings funcionam e como criá-las manualmente, mas o foco deste capítulo [ver aqui](https://r4ds.had.co.nz/strings.html) será em expressões regulares, ou regexps, para abreviar. Expressões regulares são úteis porque strings geralmente contêm dados não estruturados ou semiestruturados, e regexps são uma linguagem concisa para descrever padrões em strings. 

Quando você olhar pela primeira vez para uma regexp, você pensará que um gato passou por cima do seu teclado, mas à medida que sua compreensão melhora, eles logo começarão a fazer sentido.

Este capítulo se concentrará no pacote `stringr` para manipulação de strings, que faz parte do `tidyverse` central.

```{r message=FALSE, warning=FALSE}
library(tidyverse)
```

## O básico de Strings

Você pode criar strings com aspas simples ou duplas. Recomenda-se sempre usar ", a menos que você queira criar uma string que contenha vários ".

```{r}
string1 <- "Isto é uma string"
string2 <- 'Se voce quiser incluir uma "citação" dentro de uma string, use aspas simples'
```

Se você esquecer de fechar uma citação, verá *+*, o caractere de continuação.

Para incluir uma aspa literal simples ou dupla em uma string, você pode usar ``\`` para "escapar" dela:

```{r}
double_quote <- "\"" # or '"'
single_quote <- '\'' # or "'"
```

Isso significa que se você quiser incluir uma barra invertida literal, será necessário dobrá-la: ``"\\"``.

Esteja ciente de que a representação impressa de uma string não é a mesma que a própria string, porque a representação impressa mostra os escapes. Para ver o conteúdo bruto da string, use writeLines():

```{r}
x <- c("\"", "\\")
x
```


```{r}
writeLines(x)
```

Existem vários outros personagens especiais. Os mais comuns são `"\n"`, nova linha e `"\t"`, tab (significa guia). Às vezes, você também verá strings como `"\u00b5"`, esta é uma maneira de escrever caracteres não ingleses que funciona em todas as plataformas:

```{r}
x <- "\u00b5"
x
```

Muitas strings são freqüentemente armazenadas em um vetor de caracteres, que você pode criar com c():

```{r}
c("one", "two", "three")
```


## Comprimento de Strings

A Base R contém muitas funções para trabalhar com strings, mas vamos evitá-las porque podem ser inconsistentes, o que as torna difíceis de lembrar. Em vez disso, usaremos funções de `stringr`. Eles têm nomes mais intuitivos e todos começam com `str_`. Por exemplo, `str_length()` informa o número de caracteres em uma string:

```{r}
str_length(c("a", "R for data science", "teste", NA))
```

O prefixo `str_` por repetir sempre é particularmente útil para nós que usamos o RStudio, porque ao digitar `str_` ele acionará o preenchimento automático, permitindo que você veja todas as funções de `stringr`.

## Combinando Strings

Para isso usamos, `str_c`:

```{r}
str_c("x", "y")
```

```{r}
str_c("x", "y", "z")
```

Usar o argumento `sep` permite controlar como a separação deve ser feita:

```{r}
str_c("x", "y", sep = ", ")
```

Note que escrever `str_c("x", "y", sep = ", ")`vai gerar um resultado diferente que se usarmos `str_c("x", "y", sep = ",")`.

```{r}
str_c("x", "y", sep = ",") # mudou o espaçamento
```

Como a maioria das outras funções em R, os valores ausentes são contagiosos. Se você quiser que eles imprimam como "NA", use `str_replace_na()`:

```{r}
x <- c("abc", NA)
str_c("(", x, ")")
```

```{r}
str_c("(", str_replace_na(x), ")")
```
Como mostrado acima, `str_c()` é vetorizado e automaticamente recicla vetores mais curtos para o mesmo comprimento que os mais longos:

```{r}
str_c("prefix-", c("a", "b", "c"), "-suffix")
```

Para recolher um vetor de strings em uma única string, use `collapse`:

```{r}
str_c(c("x", "y", "z"), collapse = ", ")
```

## Subconjunto de Strings

Você pode extrair partes de uma string usando `str_sub()`. Assim como a string, `str_sub()` leva os argumentos `start` e `end` que fornecem a posição (inclusiva) da substring:

```{r}
x <- c("Apple", "Banana", "Pear")
str_sub(x, 1, 1)
```
Números negativos contam do final para o início (de trás para frente):

```{r}
# negative numbers count backwards from end
str_sub(x, -3, -1)
```

Observe que `str_sub()` não falhará se a string for muito curta: ela apenas retornará o máximo possível:

```{r}
str_sub("a", 1, 5)

```

Você também pode usar a forma de atribuição de `str_sub()` para modificar strings:

```{r}
str_sub(x, 1, 1) <- str_to_lower(str_sub(x, 1, 1))
x
```

## Locales

Acima eu usei `str_to_lower()` para mudar o texto para minúsculas. Você também pode usar `str_to_upper()` ou `str_to_title()`. No entanto, a mudança de maiúsculas e minúsculas é mais complicado do que pode parecer à primeira vista, porque idiomas diferentes têm regras diferentes para a mudança de maiúsculas e minúsculas. Você pode escolher qual conjunto de regras usar especificando um local:

```{r}
# Turco tem dois i's: com e sem ponto, e
# tem uma regra diferente para colocá-los em letras maiúsculas:
str_to_upper (c ("i", "ı"))

str_to_upper (c ("i", "ı"), locale = "tr")
```

O local é especificado como um código de idioma ISO 639, que é uma abreviatura de duas ou três letras. Se você ainda não conhece o código do seu idioma, a Wikipedia tem uma boa lista. Se você deixar o local em branco, ele usará o local atual, conforme fornecido pelo seu sistema operacional.

Outra operação importante que é afetada pela localidade é a classificação. As funções de base R `order()` e `sort()` classificam as strings usando o local atual. Se você deseja um comportamento robusto em diferentes computadores, pode usar `str_sort()` e `str_order()`, que usam um argumento de localidade adicional:

```
x <- c("apple", "eggplant", "banana")

str_sort(x, locale = "en")  # English
#> [1] "apple"    "banana"   "eggplant"

str_sort(x, locale = "haw") # Hawaiian
#> [1] "apple"    "eggplant" "banana"

```

## Exercicios

1. Em código que não usa stringr, você geralmente verá paste () e `paste0()`. Qual é a diferença entre as duas funções? A que função stringr eles são equivalentes? Como as funções diferem no modo como lidam com `NA`?

2. Em suas próprias palavras, descreva a diferença entre os argumentos `sep` e `collapse` para `str_c()`.

3. Use `str_length()` e `str_sub()` para extrair o caractere do meio de uma string. O que você fará se a string tiver um número par de caracteres?

4. O que `str_wrap()` faz? Quando você pode querer usá-lo?

5. O que `str_trim()` faz? Qual é o oposto de `str_trim()`?

6. Escreva uma função que transforma (por exemplo) um vetor `c ("a", "b", "c")` na string `a, b e c`. Pense cuidadosamente sobre o que ele deve fazer se for dado um vetor de comprimento 0, 1 ou 2.

# Expressões Regulares - Regex

Os padrões mais simples correspondem a strings exatas:

```{r}
x <- c("apple", "banana", "pear")
str_view(x, "an")
```
apple
b`an`ana
pear.

O próximo passo na complexidade é `.`, Que corresponde a qualquer caractere (exceto uma nova linha):

```{r}
str_view(x, ".a.")
```

apple
`ban`ana
p`ear`.

Mas se `"."`corresponde a qualquer caractere, como você combina o caractere `“.”`? Você precisa usar um “escape” para dizer à expressão regular que você deseja corresponder exatamente, não usar seu comportamento especial. 

Como strings, regexps usam a barra invertida, `\`, para escapar de um comportamento especial. Portanto, para corresponder a um `.`, Você precisa do regexp `\.`. Infelizmente, isso cria um problema. Usamos strings para representar expressões regulares e `\` também é usado como um símbolo de escape em strings. Portanto, para criar a expressão regular `\.` precisamos da string `"\\."`.

```{r}
# Para criar a expressão regular, precisamos \\
dot <- "\\."

# Mas a própria expressão contém apenas um:
writeLines(dot)
#> \.

# E isso diz a R para procurar um explícito.
str_view(c ("abc", "a.c", "bef"), "a\\.c")
```

abc
`a.c`
bef

Se `\` é usado como um caractere de escape em expressões regulares, como você corresponde a um `\` literal? Bem, você precisa escapar dele, criando a expressão regular `\\`. Para criar essa expressão regular, você precisa usar uma string, que também precisa escapar `\`. Isso significa que para corresponder a um literal `\` você precisa escrever `"\\\\"` - você precisa de quatro barras invertidas para corresponder a uma!

```{r}
x <- "a\\b"
writeLines(x)
#> a\b

str_view(x, "\\\\")
```

Vamos convencionar usar uma expressão regular como `\`. e strings que representam a expressão regular como `"\\."`.

## Âncoras

Por padrão, as expressões regulares corresponderão a qualquer parte de uma string. Muitas vezes é útil ancorar a expressão regular para que corresponda desde o início ou final da string. Você pode usar:

* `^` para corresponder ao início da string.
* `$` para corresponder com o final da string.

```{r}
x <- c("apple", "banana", "pear")
str_view(x, "^a")
```

```{r}
str_view(x, "a$")
```

Para lembrar qual é qual, experimente isto: se você começa com poder/potência (`^`), acaba com dinheiro (`$`).

Para forçar uma expressão regular a corresponder apenas a uma string completa, ancore-a com `^` e `$`:

```{r}
x <- c("apple pie", "apple", "apple cake")
str_view(x, "apple")
```

Mas se você usar: 

```{r}
str_view(x, "^apple$")
```

Você também pode combinar o limite entre as palavras com `\b`. Não costumo usar isso no R, mas às vezes vou usá-lo quando estou fazendo uma pesquisa no RStudio quando quero encontrar o nome de uma função que é um componente de outras funções. Por exemplo, vou procurar `\bsum\b` para evitar a correspondência de `summarise`, `summary`, `rowsum` e assim por diante.
