---
title: "Aula Joins - II"
output: 
  html_document:
    toc: true
    toc_float: true
    df_print: paged
    code_download: true
encode: "UTF-8"
---

## Setup

```{r setup}
knitr::opts_chunk$set(message = FALSE)
```

```{r libraries}
library(tidyverse)     # for data cleaning and plotting
library(lubridate)     # for date manipulation
```

Esta aula é fortemente baseada em material disponível  [aqui](https://www.fulljoin.com.br/posts/2016-05-12-tudo-sobre-joins/).

## o que é Join (ou merge)?

Nada mais é do que juntar dois conjuntos de dados por meio de um ou mais campos em comum. Esses campos em comum são geralmente chamados de chaves.

Existem vários tipos de joins, dos mais simples aos mais complexos, cada um com sua utilidade e momento certo de uso. Além disso existem várias questões que devem ser observadas no uso de joins, como a granularidade dos dados e ocorrência das amostras nos dois conjuntos de dados.


## Por que usar joins?

Se você é novo no mundo da manipulação de dados, talvez já tenha se perguntado: “De onde vem essa necessidade de usar joins? Por que insistem em usar tantos códigos e separar os dados uns dos outros em tabelas e arquivos diferentes? Por que não simplificar as coisas?”.

Pois saiba que o uso dos joins é uma consequência direta de uma boa prática imposta pelos bancos de dados relacionais: a normalização. Normalização são “regras” para estruturar seus dados de forma que eles ocupem o menor espaço possível e fiquem bastante consistentes na hora de inserir, alterar ou excluir dados.


## inner_join (ou apenas JOIN)

Trata-se do join mais simples, mais básico e mais usado dentre todos os outros tipos. Vamos explicar com um exemplo bem simples. Primeiro, vamos montar o conjunto de dados e carregar o pacote *dplyr*:

*empregados*: com `id`, `nome`, `idade`, `uf` e `id.cargo`

```{r}
# Gerando tabela 'empregados'

id.empregado <- 1:11
nome.empregado <- c('Renato', 'Miguel', 'Paulo', 'Patrícia', 'Inês', 'Saulo', 'Diego', 'Maria', 'Jose', 'Julia', 'Tiago')
idade <- c(30, 31, 29, 30, 25, 30, 30, 35, 24, 31, 29)
uf <- c('MG', 'DF', 'CE', 'DF', 'DF', 'DF', 'RJ', 'SP', 'RS', 'SC', 'BA')
id.cargo <- c(4, 4, 4, 4, 5, 4, 6, 3, 1, 2, 8)
empregados <- data.frame(id.empregado, nome.empregado, idade, uf, id.cargo)
```

*cargos*: com `id`, `nome`, `salario` do cargo

```{r}
# Gerando tabela `cargos`

id.cargo <- 1:7
nome.cargo <- c('Técnico', 'Assistente', 'Consultor', 'Analista', 'Auditor', 'Gerente', 'Gestor')
salario <- c(7000, 4000, 15000, 11000, 10000, 13000, 20000)
cargos <- data.frame(id.cargo, nome.cargo, salario)
```


Imagine que você recebeu essas dois conjuntos de dados será *necessário calcular uma média salarial dos empregados por UF*.

Se olharmos apenas tabela *empregados*, cada ocorrência possui um código de cargo que ocupa, mas não temos nem o nome nem o salário do cargo. Se olharmos apenas tabela *cargos*, cada ocorrência possui código de cargo mas não informações de quem o ocupa.

_Para calcular a média por UF, precisaremos juntar esses dois conjuntos. Nesse caso, faremos isso usando o INNER JOIN_.

Esse tipo de join cria um data frame com todos os campos de ambos conjuntos, *mas retornando somente as ocorrências (linhas) que possuem chaves iguais*. Nossa chave é o campo `id.cargo`. Veja:

```{r}
(merge.r.base <- merge(empregados, cargos)) # inner join com R Base
```

Ou usando a funçao `inner_join()`

```{r}
(join.dplyr <- inner_join(empregados, cargos)) # inner join com Dplyr
```

Repare que nenhuma pessoa tem o cargo de `id.cargo` 7, então o cargo `Gestor` não aparece no conjunto final já que não há chave igual. Repare também que a pessoa Tiago possui `id.cargo` 8, que não é igual a nenhum cargo, então ele também não aparece.

Tanto o `merge()` do R base quanto o `inner_join()` do dplyr tentam descobrir as chaves em comum buscando campos com o mesmo nome. Mas vamos supor que os campos chave tivessem nomes diferentes (o que é bem comum!). Para simular, trocaremos o nome `id.cargo` em `cargos`:

```{r}
names(cargos) <- c("cargo", "nome.cargo", "salario") 
(merge.r.base <- merge(empregados, cargos, by.x = "id.cargo", by.y = "cargo")) # inner join com R Base, com nomes de chaves diferentes
```

Se fossemos usar a função join do Dplyer, teríamos:

```{r}
(join.dplyr <- inner_join(empregados, cargos, by = c("id.cargo" = "cargo"))) # inner join com Dplyr com nomes de chaves diferentes
```

No R base usamos *by.x* e *by.y* para especificar o nome do campo chave do primeiro e segundo data.frame. No `inner_join()` do dplyr usamos um vetor no formato *c("chave.x" = "chave.y")*.

*Resumindo, o inner join retorna todos os campos de ambos os data.frames, mas somente as linhas em que as chaves são iguais.*

## left_join


Vamos preparar a base de dados.

*pacientes*, com `id do paciente`, `nome abreviado`, e `resultados de exame A, B e C`

```{r}
id.paciente <- 1:9
nome.abreviado <- c("A.A.M", "S.S.G.F", "T.I.A", "L.O.S.M", "Y.Q.W", "F.A", "T.B.N", "J.J.L", "M.S.S")
exame.a <- c(3.8, 3.8, 3.9, 4.0, 4.4, 3.8, 3.7, 3.6, 4.0)
exame.b <- c(109.98, 109.90, 109.89, 109.99, 110.01, 109.95, 109.98, 109.93, 110.00)
exame.c <- c(0, 1, 1, 0, 1, 1, 0, 0, 1)
pacientes <- data.frame(id.paciente, nome.abreviado, exame.a, exame.b, exame.c)
pacientes
```

*controle*, com `id do paciente`, e o `tipo de remédio` que tomou

```{r}
id.paciente <- c(1, 4, 5, 7, 8, 11, 15, 25)
tipo.remedio <- c("A", "B", "A", "B", "A", "A", "B", "B")
controle <- data.frame(id.paciente, tipo.remedio)
controle
```

Em resumo, temos que: na tabela *pacientes* temos uma lista de pessoas hospitalizadas com uma mesma doença e o resultado de seus exames. Em *controle*  temos uma lista controlada de pessoas que participaram de um experimento tomando tipo A e tipo B de um remédio.

*O que precisamos fazer?* Precisamos montar um conjunto consolidado para avaliar se houve impacto dos remédios nos exames dos pacientes hospitalizados, para isso, precisamos comparar o exame dos que tomaram remédio e dos que não tomaram. Mas nesse caso *queremos um join que preserve todos os registros dos pacientes*, e queremos *desprezar os registros de controle que não correspondem a pacientes hospitalizados*.

ou seja, queremos manter os dados da tabeça da *esquerda = left*:

```{r}
(left.join.r.base <- merge(pacientes, controle, all.x = TRUE)) # left join com R base
```

Ou podemos usar a versao do dplyr

```{r}
(left.join.dplyr <- left_join(pacientes, controle)) # left join com dplyr
```


Observe que nos *resultados* temos todos os campos de *pacientes* e *controle* e temos também todos registros de *pacientes.* Quando não há ocorrência da chave `id.paciente` em *controle*, é colocado um *NA* no campo.

Chama-se LEFT outer join pois o “conjunto da esquerda”, *pacientes*, deve prevalecer além da interseção. Ou seja, retorna todos os registros onde as chaves são iguais com todos os campos preenchidos dos dois conjuntos, mas também retorna os registros onde as chaves não são iguais sem valor para os campos do conjunto à direita.

## right_join

O princípio é EXATAMENTE o mesmo do left join. A única diferença é a permanência dos registros do conjunto da direita. Vamos simular o mesmo resultado, usando right join, apenas mudando os conjuntos de lugar na chamada da função:

```{r}
(right.join.r.base <- merge(controle, pacientes, all.y = TRUE)) # left join com R base
```

Ou utilizando o dplyr

```{r}
(right.join.dplyr <- right_join(controle, pacientes)) # left join com dplyr
```

Temos o mesmo conteúdo, apenas mudando a ordem dos data.frames e ajustando alguns parâmetros na função.

Tanto o left quanto o right join são usados pra preservar todos os registros de apenas “um lado” do join, trazendo os demais campos do outro conjunto como vazio, e preenchido apenas os registros em que as chaves forem iguais.

## FULL JOIN

Há situações em que é necessário preservar todos os registros de ambos os conjuntos de dados. Vamos testar o seguinte exemplo:

Tabela *exportacoes*, com `produto` e `valor exportado`

```{r}
produto <- c("A", "C", "D", "H", "I", "J", "K", "O", "Y")
valor <- c(993801, 1829300, 833952, 775831, 59143, 1192920, 6938018, 2927318, 393178)
(exportacoes <- data.frame(produto, valor))
```

Tabela *importacoes*, com `produto` e `valor importado`

```{r}
produto <- c("B", "C", "D", "E", "F", "H", "I", "J", "M", "N", "O", "Z")
valor <- c(983125, 71983, 61328, 51939, 10928810, 979192, 6019278, 352918, 178263, 64129229, 447009, 1620129)
(importacoes <- data.frame(produto, valor))
```

Você recebeu dois conjuntos de dados que representam as importações e as exportações de produtos de um pequeno país. Sua missão é fazer uma simples análise de saldo, balança e fluxo de comércio exterior desse país, e produzir alguns relatórios e gráficos comparando produto a produto.

Sendo assim, não é interessante perder nenhum registro de nenhum dos dois data.frames, ambos devem ser preservados para a comparação.

Usando o full join do R Base, temos:

```{r}
(full.join.r.base <- merge(exportacoes, importacoes, by.x = "produto", by.y = "produto", all.x = TRUE, all.y = TRUE)) # left join com R base
```

E usando o full join do dplyr:
```{r}
(full.join.dplyr <- full_join(exportacoes, importacoes, by = c("produto" = "produto"))) # left join com dplyr
```

