---
title: "Manipulando e Analisando Dados"
subtitle: "Material adaptado do curso 'Introduction to Tidyverse - DataCamp'"
author: "Claudiano Neto"
date: "`r format(Sys.time(), '%d %B, %Y')`"
output: html_document
---

```{r setup, include=FALSE}
knitr::opts_chunk$set(echo = TRUE)
```

```{r, message=FALSE, warning=FALSE}
library(gapminder) 
# criado por jenny Bryan, conjunto de dados
library(dplyr) 
# criado por Hadley Wickham, que fornece ferramentas passo a passo para transformar esses dados, como filtrar, classificar e resumir.  
```

```{r, message=FALSE, warning=FALSE}
gapminder
```

# **FILTER** verbo

```{r}
# O verbo FILTER permite selecionar uma parte especifica dos dados para realizar sua analise. Deve ser precedido do *%>%* que significa (pegue o que estiver a frente e alimente-o na proxima etapa).

gapminder %>%
  filter(year == 2007)
```

Você poderia mudar o filtro para outra coisa

```{r, message=FALSE, warning=FALSE}
gapminder %>%
  filter(country == "United States")
```

Podemos ter multiplas condições para o filtro, basta separa-las por "," virgula.

```{r, message=FALSE, warning=FALSE}
gapminder %>%
  filter(year == 2007, country == "United States")
```

# **ARRANGE** verbo

```{r, message=FALSE, warning=FALSE}
# O verbo "arrange" classifica uma tabela baseado em uma variavel (crescente ou decrescente). É muito util quando voce deseja conhecer os valores mais extremos do conjunto do banco de dados.

gapminder %>%
  arrange(gdpPercap)

# Dentro do verbo arrange voce coloca a variavel que orientará a classificacao  
```

Podemos organizar por ordem decrescente via arrange(desc())

```{r, message=FALSE, warning=FALSE}
gapminder %>%
  arrange(desc(gdpPercap))
```

Suponha que voce deseja encontrar (paises com maior gdp em apenas um ano)

```{r, message=FALSE, warning=FALSE}
gapminder %>%
  filter(year==2007) %>%
  arrange(desc(gdpPercap))
```

# **MUTATE** verbo

```{r, message= FALSE, warning=FALSE}
# Serve para mudanças nas variaveis ou adicionar variaveis

gapminder %>%
      mutate(pop = pop / 1000000)

```

Suponha que eu deseje **CRIAR** uma nova variavel, por exemplo, o PIB total dos paises.

```{r, message= FALSE, warning=FALSE}
# aqui devemos usar "=" 

gapminder %>%
      mutate(gdp = gdpPercap * pop)
```

Combinando os verbos (filter, arrange, mutate) para descobrir: quais os paises com maior PIB no ano de 2007.

```{r, message= FALSE, warning=FALSE}
# Precisamos: 1) criar a nova variavel, 2) filtrar pelo ano, 3) organizar por valores decrescentes
gapminder %>%
  mutate(gdp = gdpPercap * pop) %>%
  filter(year == 2007) %>%
  arrange(desc(gdp)) 
```

## PLOTANDO seus dados I

```{r, message= FALSE, warning=FALSE}
ggplot(gapminder) + 
  aes(x = gdpPercap, y = lifeExp) + 
  geom_point() 
# + geom_smooth() # criar curva de regressão
``` 

Aquivamos vamos usar o pacote ggplot2.
Uma explicação importante adicional: algumas vezes quando voce trabalha continuamente com os dados filtrados por uma variavel (subjconjunto), algumas vezes é útil salvar os dados filtrados, como um novo conjunto de dados.

```{r, message= FALSE, warning=FALSE}
gapminder_2007 <- gapminder %>%
                    filter(year == 2007)

gapminder_2007
``` 

Suponha que voce queira examinar a relação entre a riqueza de um pais e sua expectativa de vida.

```{r, message= FALSE, warning=FALSE}
ggplot(gapminder_2007) + 
  aes(x = gdpPercap, y = lifeExp) + 
  geom_point() + 
  theme_light() + 
  # labs(title = "Relação PIB percapita e Expectativa de Vida em 2007",
  #      y = "Expectativa de vida",
  #      x = "PIB percapita")
    labs(title = "Relação PIB percapita e Expectativa de Vida em 2007",
       y = NULL,
       x = NULL,
       caption = "Dados da minha cabeça")

``` 

*AES*, aesthetic é uma dimensao visual de um grafico que pode ser usada para comunicar informacoes.
*GEOM_POINT*, voce está adicionando um objeto geometrico ao grafico, trata-se de especificar o tipo de grafico que voce está criando.

# LOG SCALES 

Fizemos o grafico acima, e percebemos que paises de renda mais alta, tem maior expectativa de vida. Um problema com esse grafico, no entanto, é que muitos paises ficam amontoados na parte mais à esquerda do eixo x.

Isso ocorreu porque a distribuicao do pib per capita abrange varias ordens de magnitude, com alguns paises na casa das dezenas de milhares de dolares e outros na casa das centenas.

Quando um de nossos eixos apresenta essa distribuição, é util trabalhar com uma escala logaritimica, ou seja, uma escala em que cada distância fixa representa uma multiplicacao do valor.

*Criando o grafico usando o log scale*

```{r, message= FALSE, warning=FALSE}
ggplot(gapminder_2007, aes(x = gdpPercap, y = lifeExp)) +
  geom_line() + scale_y_log10() + geom_smooth()
``` 


Esses sao os mesmo dados, mas agora cada unidade no eixo x representa uma mudança de 10 vezes o PIB.

Nesse novo grafico podemos ver os dados de uma maneira mais linear, e podemos distinguir mais facilmente os paises na extremidade inferior do espectro.

**Algumas vezes ambos os eixos devem ser convertidos para a escala de log.

```{r, message=FALSE, warning=FALSE}
# Criando o gapminder filtrado para o ano 1952 
gapminder_1952 <- gapminder %>% 
                  filter(year == 1952)
```  


Plotando com ambos os eixos com escala de log
```{r, message=FALSE, warning=FALSE}
ggplot (gapminder_1952, aes(x = pop, y = gdpPercap)) +
        scale_x_log10() + 
        scale_y_log10() +
        geom_point() + geom_smooth()
```

# ESTÉTICA ADICIONAL - additional aesthetics

Nós aprendemos como criar uma plotagem de duas variaveis e assim enxergar sua relacao. O nosso banco de dados "gapminder" possui outras variaveis que podem também ser utilizadas, de maneira a entendermos outros relacionamentos entre elas.

Ate aqui usamos populacao como eixo X, e pib per capita como eixo y. Agora vamos aprender a usar mais duas esteticas adicionais, COLOR and SIZEe e para isso vamos utilizar as variaveis continente e pais.

Observe que continente é uma variavel categórica, e por isso apresenta valores bem especificos. Uma *boa maneira de apresentar variaveis categorias em um gráfico* é através da dimensao COLOR.

```{r}
gapminder_2007 %>% 
  filter(continent %in% c("Europe", "Americas")) %>% 
ggplot() + 
aes(x = gdpPercap, y = lifeExp, color = continent) + 
scale_x_log10() + geom_point() +
  ggrepel::geom_text_repel(aes(label = country)) # para rotular os pontos


```

Observe que populacao (pop) é uma variavel numérica, uma *boa maneira de apresentar variaveis numericas um gráfico* é através da dimensao SIZE, que significa "tamanho".

```{r}
gapminder_2007 %>% 
ggplot() + 
aes(x = gdpPercap, y =lifeExp, color = continent, size = pop) +
scale_x_log10() + 
geom_point() + 
  ggrepel::geom_text_repel(aes(label = country))
```

# FACETING 

Esse verbo serve para dividir nossa plotagem em subtramas para uma obter uma melhor visualizacao em um grafico menor para cada continente (por exemplo).


```{r}
ggplot(gapminder_2007) + 
aes(x = gdpPercap, y =lifeExp, color = continent) +
geom_point() + 
scale_x_log10() + 
facet_wrap(~ continent) 

# ~ signica "por"
```

### CALCULO

```{r}
gapminder %>%
      summarize(sumPop = sum(as.numeric(pop)))
```


```{r}
gapminder_1952_2007 <- gapminder %>%
                        filter(year == 1952|2007)

# aqui eu estou pedindo os anos entre 1952 a 2007
```

```{r}
ggplot(gapminder_1952_2007, aes(x = gdpPercap, y = lifeExp, 
                    color = continent, size = pop)) + 
          geom_point()+
          scale_x_log10()+
          facet_wrap(~year)
```

# SUMMARIZE verbo

Agora voce aprendera a resumir muitas observacoes em um unico ponto de dados . 

```{r, message=FALSE, warning=FALSE}

gapminder %>%
     summarize(meanLifeExp = mean(lifeExp))
```

Faz mais sentido analisar a media da expectativa de vida para um ano em especifico, por exemplo.

```{r, message=FALSE, warning=FALSE}
gapminder %>%
      filter(year == 2007) %>%
     summarize(meanLifeExp = mean(lifeExp))
```

Podemos acrescentar mais detalhes a nossa funcao summarize

```{r, message=FALSE, warning=FALSE}

gapminder %>%
      filter(year == 2007) %>%
      summarize(meanLifeExp = mean(lifeExp), 
          totalPop = sum(as.numeric(pop)))
```

Podemos ainda summarizar via "mediana - median", "minimo - min" e "maximo - max"

```{r, message=FALSE, warning=FALSE}

gapminder %>%
        filter(year == 2007) %>%
        summarize(medianLifeExp = median(lifeExp), maxGdpPercap = max(gdpPercap)) 
```

# Verbo *GROUP_by*

Em um dos exemplos acima, nós encontramos a media da expectativa de vida e o total da populacao para o ano de 2007. Mas e se nao quisemos apenas para 2007? Mas em cada ano do conjunto.

**group_by()** antes do **summarize()** transforma em grupos dentro de uma 

```{r, message=FALSE, warning=FALSE}
gapminder %>%
      group_by(year) %>%
      summarize(meanLifeExp = mean(lifeExp), sumPop = sum(as.numeric(pop)))
```

Sumarizando pelo continente

```{r, message=FALSE, warning=FALSE}
gapminder %>%
      filter(year == 2002) %>%
      group_by(continent) %>%
      summarize(meanLifeExp = mean(lifeExp), sum(as.numeric(pop)))

# observe que temos um problema no continente ASIA. Há dados missing NA 
```

Agora que calculamos essas estatisticas para 2002, voce pode estar interessado em como elas mudaram para cada continente ao longo do tempo.  

```{r, message=FALSE, warning=FALSE}
gapminder %>%
      group_by(year, continent) %>%
      summarize(meanLifeExp = mean(lifeExp), sum(as.numeric(pop)))

# devo lembrar porque estou usando as.numeric()
# observe que temos um problema no continente ASIA. Há dados missing NA 
```

Exercicio I
```{r}

# Find median life expectancy and maximum GDP per capita in each continent in 1957

# Resposta

gapminder %>%
          filter(year == 1957) %>%
          group_by(continent) %>%
          summarize(medianLifeExp = median(lifeExp), 
                  maxGdpPercap = max(gdpPercap))

```

Exercicio II

```{r}
# Find median life expectancy and maximum GDP per capita in each continent/year combination

# Resposta

gapminder %>%
         group_by(continent, year) %>%
          summarize(medianLifeExp = median(lifeExp), 
                  maxGdpPercap = max(gdpPercap))
```


## PLOTANDO seus dados sumarizados

vimos 

```{r}
by_year <-  gapminder %>%
              group_by(year) %>%
              summarize( medianLifExp = median(lifeExp), 
                  totalPop = sum(as.numeric(pop)))

by_year 
```


Visualisacao da populacao no tempo

```{r}
ggplot(by_year, aes(x = year, y = totalPop)) +
      geom_point()
```

# *Começando o eixo y do zero*


```{r}
ggplot(by_year, aes(x = year, y = totalPop)) +
      geom_point() +
      expand_limits(y=0)
```

```{r}
ggplot(by_year, aes(x = year, y = medianLifExp)) +
      geom_point() +
      expand_limits(y=0)
```

# *Sumarizando por ano e continente*

```{r}
by_year_continent <- gapminder %>%
                  group_by(year, continent) %>%
                  summarize(totalPop = sum(as.numeric(pop)), 
                  meanLifeExp = mean(lifeExp))

by_year_continent

```

Vamos agora visualizar "by_year_continent" pela estetica de cores

```{r}

ggplot(by_year_continent, aes(x = year, y = totalPop, color = continent)) +
      geom_point() +
      expand_limits(y=0)

```

Exercicio

```{r}
# Resuma medianGdpPercap em cada continente em cada ano: by_year_continent
by_year_continent <- gapminder %>%
                  group_by(year, continent) %>%
                  summarize(medianGdpPercap = median(gdpPercap))

# Trace a mudança em medianGdpPercap em cada continente ao longo do tempo
ggplot(by_year_continent, aes(x = year, y = medianGdpPercap, color = continent)) +
geom_point() +
expand_limits(y=0)
```

Exercicio 

```{r}
# Summarize o PIB mediano e a expectativa de vida mediana por continente em 2007
by_continent_2007 <- gapminder %>%
            filter(year == 2007) %>%
            group_by(continent) %>%
              summarize(medianGdpPercap = median(gdpPercap), 
              medianLifeExp = median(lifeExp))

# Use um gráfico de dispersão para comparar o PIB mediano e a expectativa de vida mediana
ggplot(by_continent_2007, aes(x = medianGdpPercap, y = medianLifeExp, color = continent)) + 
      geom_point() +
      expand_limits(y=0)
```

# SCATER VS LINE PLOT

Um gráfico de linha é útil para visualizar tendências ao longo do tempo. Neste exercício, você examinará como o PIB per capita mediano mudou ao longo do tempo.

Para criar o grafico de linhas, basta usar o comando * geom_line () *.
```{r}
by_year_continent <- gapminder %>%
                  group_by(year, continent) %>%
                  summarize(totalPop = sum(as.numeric(pop)), 
                  meanLifeExp = mean(lifeExp))

ggplot(by_year_continent, aes(x = year, y = meanLifeExp, color =  continent)) + 
  geom_line() +
  expand_limits(y = 0)

```

Exercicio 

Use group_by() e sumarize() para encontrar a mediana do PIB per capita em cada ano, chamando a coluna de saída medianGdpPercap. Use o operador de atribuição <- para salvá-lo em um conjunto de dados chamado by_year.

Use o conjunto de dados by_year para criar um gráfico de linha mostrando a mudança no PIB per capita mediano ao longo do tempo. Certifique-se de usar expand_limits(y = 0) para incluir 0 no eixo y.

```{r}
# Summarize the median gdpPercap by year, then save it as by_year
by_year <- gapminder %>%
                group_by(year) %>%
                summarize(medianGdpPercap = median(gdpPercap))

# Create a line plot showing the change in medianGdpPercap over time
ggplot(by_year, aes(x = year, y = medianGdpPercap)) +
          geom_line() +
          expand_limits(y=0)
```


Exercicio 

Agora você examinará a mudança dentro de cada continente.

Use group_by() e sumarize() para encontrar a mediana do PIB per capita em cada ano e continente, chamando a coluna de saída medianGdpPercap. Use o operador de atribuição <- para salvá-lo em um conjunto de dados chamado by_year_continent.

Use o conjunto de dados by_year_continent para criar um gráfico de linha que mostra a mudança no PIB per capita mediano ao longo do tempo, com a cor representando o continente. Certifique-se de usar expand_limits(y = 0) para incluir 0 no eixo y.

```{r}
# Resuma o gdpPercap mediano por ano e continente, salve como by_year_continent
by_year_continent <- gapminder %>% 
                      group_by(year, continent) %>%
                      summarize(medianGdpPercap = median(gdpPercap))

# Crie um gráfico de linha mostrando a mudança em medianGdpPercap por continente ao longo do tempo
ggplot(by_year_continent, aes(x = year, y = medianGdpPercap, 
        color = continent)) + 
        geom_line() +
        expand_limits(y = 0)
```


#  BAR PLOTS - Grafico de barras

O graficos de barra sao uteis para voce comparar valores entre categorias distintas, como continentes.Por exemplo, vimos que para encontrar a expectativa de vida média em cada continente em 2007, precisamos do seguinte código. Ele criará uma tabela com uma observação para cada continente. 

```{r}
by_continent_2007 <- gapminder %>%
            filter(year == 2007) %>%
            group_by(continent) %>%
              summarize(meanLifeExp = mean(lifeExp))

by_continent_2007
```

Em vez de imprimir a tabela, podemos este resumo visualmente.


# Exercicio 

Use `group_by()` e `sumarize()` para encontrar a mediana do PIB per capita dentro de cada continente no ano de 1952, chamando a coluna de saída medianGdpPercap. Use o operador de atribuição "<-" para salvá-lo em um conjunto de dados chamado `by_continent`.

Use o conjunto de dados `by_continent` para criar um gráfico de barras mostrando a mediana do PIB per capita em cada continente.

```{r}
# Resuma o gdpPercap mediano por continente em 1952
by_continent <- gapminder %>%
                filter(year == 1952) %>%
                group_by(continent) %>%
                summarize(medianGdpPercap = median(gdpPercap))

# Crie um gráfico de barra mostrando medianGdp por continente
ggplot(by_continent, aes(x = continent, y = medianGdpPercap)) +
      geom_col()
```

# Exercicio

*Visualização do PIB per capita por país na Oceania*

Você criou um gráfico em que cada barra representa um continente, mostrando a mediana do PIB per capita para cada um. Mas o eixo x do gráfico de barra não precisa ser o continente: em vez disso, você pode criar um gráfico de barra onde cada barra representa um país.

Neste exercício, você criará um gráfico de barras comparando o PIB per capita entre os dois países do continente da Oceania (Austrália e Nova Zelândia).

```{r}
# *Instruções* 

# Filtrar por observações no continente da Oceania no ano de 1952. Salve como `oceania_1952`.

# Use o conjunto de dados `oceania_1952` para criar um gráfico de barra, com o país no eixo xe `gdpPercap` no eixo y.
```
  
```{r}
# Filtro para observações no continente da Oceania em 1952
oceania_1952 <- gapminder %>%
                filter(year == 1952, continent == "Oceania") %>%
                group_by(country, continent)

# Crie um gráfico de barras de `gdpPercap` por país
ggplot(oceania_1952, aes(x = country, y = gdpPercap)) +
        geom_col()
```

# HISTOGRAMAS

Ate agora haviamos investigados a relacao entre duas variaveis ao mesmo tempo. Aqui veremos como investigar uma dimensao dos dados por vez, usando um histograma.

```{r}
ggplot(gapminder_2007, aes(x = lifeExp)) + 
  geom_histogram()
```

No grafico acima, temos no eixo x a expectativa de vida em anos, enquanto que no eixo y (vertical), temos o numero de paises que apresentam essa expectativa. O que podemos ver com esses dados?

*A largura de cada histograma é escolhida automaticamente, e isso tem um grande efeito sobre como o histograma comunica a distribuicao. Podemos alterar essa largura via opção `binwidth` que colocamos dentro da camada `geom_histogram()`*

```{r}
ggplot(gapminder_2007, aes(x = lifeExp)) + 
  geom_histogram(binwidth = 5)

# ao definirmos binwidth = 5 significa que cada uma das barras nos histogramas representa uma largura de 5 anos. 

# Ao fazermos isso convertemos o visual da distribuicao mais em bloco, e isso significa que estamos mais interessados na forma mais geral do que nos pequenos detalhes. 
```

# Exercicio *Visualizing population* 

Um histograma é útil para examinar a distribuição de uma variável numérica. Neste exercício, você criará um histograma mostrando a distribuição das populações do país (por milhões) no ano de 1952.

O código para gerar este conjunto de dados, `gapminder_1952`, é fornecido.

```{r}
# Use o conjunto de dados `gapminder_1952` para criar um histograma da população do país (pop_by_mil) no ano de 1952. Dentro do `geom` do histograma, defina o número de bins para 50.

gapminder_1952 <- gapminder %>%
  filter(year == 1952) %>%
  mutate(pop_by_mil = pop / 1000000)

# Create a histogram of population (pop_by_mil)
ggplot(gapminder_1952, aes(x = pop_by_mil)) + 
geom_histogram(bins = 50)

```

# Exercicio *Visualizing population with x-axis on a log scale* 

No último exercício, você criou um histograma das populações dos países. Você deve ter notado que havia vários países com uma população muito maior do que outros, o que faz com que a distribuição seja muito distorcida, com a maior parte da distribuição comprimida em uma pequena parte do gráfico. (Considere que é difícil dizer a mediana ou a população mínima desse histograma).

Para tornar o histograma mais informativo, você pode tentar colocar o eixo x em uma escala logarítmica.

```{r}

# Use o conjunto de dados `gapminder_1952` (o código é fornecido) para criar um histograma da população do país (pop) no ano de 1952, colocando o eixo x em uma escala logarítmica com scale_x_log10().

gapminder_1952 <- gapminder %>%
  filter(year == 1952)

# Crie um histograma de população (pop), com x em uma escala logarítmica
ggplot(gapminder_1952, aes(x = pop)) + 
      geom_histogram(bins = 50) +
      scale_x_log10()

```

# BOX PLOTS 

Antes lembre-se que usamos o histograma quando queríamos examinar a distribuicao de *uma variavel*, da expectativa de vida, em todos os paises. O histograma combina todas as expectativas de vida em todos os continentes, sem distingui-las.

```{r}
ggplot(gapminder_2007, aes(x = lifeExp)) + 
  geom_histogram(binwidth = 5)

```

Mas e se desejarmos comparar a distribuicao das expectativas de vida entre os *continentes*?

```{r}
ggplot(gapminder_2007, aes(x = continent, y = lifeExp)) + 
  geom_boxplot()

# este é um gráfico que mostra a distribuicao das expectativas de vida dentro de cada continent, para que voce possa compara-la.

# observe: x = continentes (categoria)
#          y = os valores de expectativa de vida
```

Um grafico de caixa requer um pouco de pratica para interpretar. No exemplo acima temos: 

- A *linha preta* no meio de cada caixa é a *mediana* da distribuicao de *cada continente*.
- As partes superior e inferior de cada caixa representam o 75º percentil e o 25º percentil desse grupo, ou seja, metade da distribuicao está dentro dessa caixa. 
_ As *linhas* subindo e descendo das caixas sao chamados de *bigodes* (whiskers) cobrem paises adicionais. 
_ Os *pontos* abaixo ou acima dos bigodes representam valores extremos. Ou seja, paises com expectativa de vida exponencialmente baixa em relacao ao restante da distribuicao.

Portanto, ha muita coisa que esse enredo nos fala sobre diferencas na expectativa de vida nos continentes. Podemos ver que a expectativa média de vida da Europa é uma das mais altas e que os paises da Oceania tem valores muito altos. E tambem podemos ver que a distribuicao para a Africa e extraordinariamente baixa, com cerca da metade de seus paises tendo uma expectativa media de vida entre 50 e 60 anos.

# Exercicio *Comparing GDP per capita across continents*

Um boxplot é útil para comparar uma distribuição de valores em vários grupos. Neste exercício, você examinará a distribuição do PIB per capita por continente. Como o PIB per capita varia em várias ordens de magnitude, você precisará colocar o eixo y em uma escala logarítmica.

Use o conjunto de dados gapminder_1952 (o código é fornecido) para criar um boxplot comparando o PIB per capita (gdpPercap) entre os continentes. Coloque o eixo y em uma escala logarítmica com scale_y_log10().

```{r}
gapminder_1952 <- gapminder %>%
  filter(year == 1952)

# Crie um boxplot comparando gdpPercap entre continentes
ggplot(gapminder_1952, aes(x = continent, y = gdpPercap)) +
      geom_boxplot() +
      scale_y_log10()
```

# Exercicio *Adding a title to your graph*

Existem muitas outras opções para personalizar um gráfico ggplot2, que você pode aprender em outros cursos do DataCamp. Você também pode aprender sobre eles em recursos online, que é uma habilidade importante a ser desenvolvida.

Como exercício final sugiro que você pratique a pesquisa de instruções do ggplot2 concluindo uma tarefa que não mostramos como fazer.

Adicione um título ao gráfico: Comparação do PIB per capita entre os continentes. Use um mecanismo de busca, como Google ou Bing, para aprender como fazer isso.

```{r}

# Adicione um título a este gráfico: "Comparando PIB per capita entre continentes"
p <- ggplot(gapminder_1952, aes(x = continent, y = gdpPercap)) +
  geom_boxplot() +
  scale_y_log10()
  
# Add titles
g <- p + labs(title = "Comparing GDP per capita across continents")
g  

# Observe que precisamos da camada labs()
```

