---
title: "Aula 5 - Analise e Tratamento de um banco de dados"
subtitle: "Esta aula é baseada no material postado no [Rpubs](https://rpubs.com/belisards/tutorial-corona)"
author: "Claudiano Cruz Neto"
date: "`r Sys.Date()`"
output: 
  html_document:
    toc: true
    toc_float: true
    df_print: paged
    code_download: true
---

```{r setup, include=FALSE}
knitr::opts_chunk$set(echo = TRUE)
```

# Pacotes utilizados

```{r message=FALSE, warning=FALSE}
# Pacotes
library(tidyverse)
```

# Importando os Dados

Nessa etapa iremos relembrar algumas funções úteis para trabalhar com dados importados de outras fontes. Para isso, usaremos os dados de COVID-19 oriúndos do repositório da [Johns Hopkins University](https://github.com/CSSEGISandData/COVID-19).

```{r}
# url que usaremos para baixar os dados
url <- 'https://raw.githubusercontent.com/CSSEGISandData/COVID-19/master/csse_covid_19_data/csse_covid_19_time_series/time_series_covid19_confirmed_global.csv'

# Importando o arquivo csv
dados <- read.csv(url)
```

Depois de baixarmos os dados, precisamos entender sua estrutura. Para isso vamos usar algumas funções específicas para essa finalidade.

```{r}
dados %>% head()
```

Observe que podemos acessar os dados acima e ver sua estrutura. Note que o dataset `dados` possue `r nrow(dados)` linhas e `r ncol(dados)` colunas. Para acessar esses valores, usamos as funções `nrow()` e `ncol()`, respectivamente. Teste você também!

```{r}
# teste as funções ditas acima:
nrow(dados)
ncol(dados)

```

Ao navegar pela tabela observamos as seguintes colunas:

-   *Province.State* (província, por exemplo, Guiana Francesa)
-   *Country.Region* (país, por exemplo, França)
-   *Lat* (latitude)
-   *Long* (longitude)
-   *Datas* (são várias colunas representando diferentes datas)

Devemos observar logo de imediato que as colunas com a grafia *"X1.16.21"* registram uma série histórica de cada país. Cada dia é uma coluna.

```{r}
# mudando nome para pais.
dados <- dados %>% rename(pais = Country.Region)

```

# Precisamos mudar o formato de colunas em linhas

Para facilitar a análise e visualização dos nossos dados, precisamos criar uma variável (ou uma nova coluna) que contenha o dia e outra com o número de casos. Isso permitirá que possamos resumir as várias colunas, em apenas *duas*. Adotaremos portanto o formato dado pela função `pivot_long()`.

```{r}
dados2 <- dados %>% 
          pivot_longer(cols = starts_with("X"), names_to = "dia", values_to = "n_casos") %>% 
          as_tibble()

```

Vejamos apenas que estamos usando também uma função chamada `starts_with()` dentro do argumento `cols` porque percebemos um padrão nos nomes das colunas que desejamos alterar. Você notou esse padrão?

Agora vejamos como os dados estão:

```{r}
str(dados2)
```

Ou podemos usar:

```{r}
glimpse(dados2)
```

# Verificando `NAs`

Dados ausentes - NAs ou valores não-disponíveis - representam muitas dificuldades para os métodos de análise. Encontrar dados ausentes é tão importante que existem no R funções projetadas especificamente para encontrá-los. A função `is.na()` é otimizada para pesquisar grandes conjuntos de dados e encontra rapidamente valores ausentes.

Se buscamos saber em quais colunas estão os dados faltantes, vejamos a função `table()` pode ser utilizada inicialmente para verificar a quantidade total de NAs em seus dados.

```{r}
table(is.na(dados2)) # verifica a presença ou não de NAs
```

E `colSums()` permite verificar todo o data frame de modo vetorizado.

```{r}
colSums(is.na(dados2))
```

Felizmente não temos dados faltantes na nossa tabela, e isso pode ser inferido a partir dos valores nulos nas colunas destacadas acima.

# Precisamos transformar texto em datas - strings to date

Ao olhar para o dataset você consegue realmente entender o que a coluna `dia` representa? Infelizmente o formato dos dados não está muito claro, mas sabemos que a primeira parte representa `mês` antecedido da letra *X*, depois `dia` e depois `ano`, esse ultimo com apenas 2 dígitos.

Entendo que o primeiro passo aqui seja definir que o campo `dia` seja declarado como uma `date`. No momento vamos retirar a letra *"X"*, e depois formatar a coluna como data.

Usamos uma função para substituir (replace) uma sequência de caracteres (string ou str), `str_replace()`. Com ela, vamos trocar no campo "dia" do banco de dados "dados2" qualquer ocorrência de *X* por uma sequência vazia. *O que isso significa dizer?*

```{r}
# jeito r Base
dados2$dia <- str_replace(dados2$dia,"X", "") %>%
  as.Date(format='%m.%d.%y')

```

Depois de substituidos os "X"s, mudamos a coluna `dia` para o formato de data com a função `as.Date()`. Note que, adotamos data que é mês (%m), dia (%d) e ano (%y).

# Identificando o dia zero x Número de casos

Em análise de dados de epidemias é muito interessante usarmos métricas adequadas. Uma dessas métricas é a contagem de quantos dias se passaram desde determinado limiar de casos. Essa métrica facilita a comparação do mesmo fenômeno que vem ocorrendo em diferentes datas.

Para isso, optamos por adicionar uma nova variável ao nosso banco de dados, `dia0`. Esta variável é resultado do número de casos no "dia zero" de cada país.

```{r}
dados3 <- dados2 %>% 
  arrange(dia) %>% # Ordenando os dados por por dia
  filter(n_casos > 0)  %>%
  group_by(pais) %>% # Agrupando para cada país
  mutate(dia0 = min(dia))  # Definindo o dia 0 como o menor dia do país em questão 
```

```{r}
dados3
```

Agora que temos a variável `dia0` - a data de registro do primeiro caso de coronavirus podemos calcular a como a pandemia está avançando dia a dia, e consequentemente poderemos medir sua velocidade. Em outras palavras, podemos analisar como cada país estava uma semana em relação ao limiar do centésimo caso, por exemplo.

Vamos criar uma nova variável `conta_dia` que vai ser o resultado da diferença entre a data de registro `dia` e o dia 0 `dia0` em dias.

```{r}
dados4 <- dados3 %>% 
  mutate(conta_dia = difftime(dia, dia0, units = "days"))


# E visualizar os dados ordernados por ele
dados4 %>% arrange(conta_dia) 
```

# Métricas adicionais: Casos novos por dia e aumento percentual

Repare que a coluna `n_casos` traz o total de casos acumulado até a data especificada no campo `dia`. Mas suponha que desejemos conhecer o número de novos casos por dia?

Vamos criar uma nova coluna chamada `novos_casos`, que será resultado do número de casos do dia menos o número de casos do dia anterior, em cada país.

```{r}
dados5 <- dados4 %>% 
          group_by(pais) %>% 
          arrange(dia) %>% # ordenados por dia
          mutate(novos_casos = n_casos - lag(n_casos)) # lag() dá o último valor da col
```

Também vamos adicionar novos campos para mostrar o aumento percentual no número acumulado de casos confirmados diariamente a média móvel de novos casos nos últimos 7 dias.

Para calcular o aumento percentual, tomamos o número de novos casos e dividimos pelo total do dia anterior `lag(n_casos)`, e multiplicamos por 100 para obter a taxa percentual - note ainda, que usamos a função `round()` para imprimir os valores à esquerda da virgula - ou seja, arredondamos os valores.

```{r}
dados6 <- dados5 %>%   
mutate(var_casos = round((novos_casos/lag(n_casos)*100))) %>% # cal variação
mutate(var_casos = paste(var_casos, "%", sep = " ")) # inserindo %

```

# Você se lembra da famosa *Média Móvel simples*?

Essa métrica nos ajuda a enxegarmos as tendências de série temporais, pois ela "suaviza" as possiveis oscilações diárias. Para realizar essa operação precisamos adicionar um novo campo, que servirá para incluí-la. Para isso usaremos a função que irá somar os registros de novos casos nos últimos 7 dias para cada país e fazer um média.

```{r}
dados7 <- dados6 %>% 
  mutate(med_movel_7 = round(zoo::rollmeanr(novos_casos, 7, fill = NA)))
```

# Casos por milhão de habitantes: o que devemos fazer?

Gostariamos de saber qual o número de casos de covid por milhão de habitantes de cada país. O que podemos fazer para resolver isso? *Tente resolver essa demanda!*

```{r}
p <- dados7 %>% 
  filter(pais %in% c("US", "Brazil", "Chile")) %>% 
  group_by(conta_dia)

  p  %>%  
  ggplot(aes(x = dia, y = med_movel_7)) + 
  geom_line(aes(color = pais)) +
  scale_color_manual(values = c("darkblue", "green", "red")) +
  scale_x_date(breaks = "3 month", date_labels = "%b %Y") +
  #geom_smooth(aes(y = novos_casos), colour="#CC0000") +
  theme_bw() +
  labs(y = "", x = "", title = "Média móvel de novos casos reportados de Covid-19") 
```

```{r}
g <- dados7 %>% 
  filter(pais %in% c("US", "Brazil", "Chile")) %>% 
  group_by(conta_dia)

  g  %>%  
  ggplot(aes(x = dia, y = n_casos)) + 
  geom_line(aes(color = pais)) +
  scale_color_manual(values = c("darkblue", "green", "red")) +
  scale_y_continuous(labels = function(x) format(x, scientific = FALSE)) +
  scale_x_date(breaks = "3 month", date_labels = "%b %Y") +
  #geom_smooth(aes(y = novos_casos), colour="#CC0000") +
  theme_bw() +
  labs(y = "", x = "", title = "Numero total de casos reportados de Covid-19") 
```

```{r}
  dados7 %>% 
  filter(pais == "China") %>% 
  group_by(conta_dia) %>%  
  ggplot(aes(x = dia, y = med_movel_7)) + 
  geom_line(aes(color = pais)) +
  scale_color_manual(values = c("darkblue", "green", "red")) +
  scale_y_continuous(labels = function(x) format(x, scientific = FALSE)) +
  scale_x_date(breaks = "3 month", date_labels = "%b %Y") +
  theme_bw() +
  labs(y = "", x = "", title = "Média móvel de novos casos reportados de Covid-19") 
```
