---
title: "Criando novas Funções no R"
author: "Claudiano Neto"
output:
  xaringan::moon_reader:
    css: [xaringan-themer.css, wrap.css]
    nature:
      slideNumberFormat: "%current%"
      highlightStyle: github
      highlightLines: true
      ratio: 16:9
      countIncrementalSlides: true
      beforeInit: "https://platform.twitter.com/widgets.js"
---

```{r setup, include = FALSE}
options(htmltools.dir.version = FALSE)
knitr::opts_chunk$set(
  fig.width=9, fig.height=3.5, fig.retina=3,
  out.width = "100%",
  cache = FALSE,
  echo = TRUE,
  message = FALSE, 
  warning = FALSE,
  fig.show = TRUE,
  hiline = TRUE
)
library(formatR)
```

```{r xaringan-themer, include = FALSE, warning = FALSE}
library(xaringanthemer)
style_duo_accent(
  primary_color = "#8c1503",
  secondary_color = "#59594b",
  inverse_header_color = "#FFFFFF",
  title_slide_text_color = "#FFFFFF",
  base_font_size = "22px",
  link_color = "#F4790B",
  code_highlight_color = "rgba(244, 121, 11, 0.5)"
)
```


```{r xaringan-scribble, echo = FALSE}
xaringanExtra::use_scribble()
```

```{r xaringanExtra-clipboard, echo=FALSE}
xaringanExtra::use_clipboard()
```

```{r xaringan-tile-view, echo=FALSE}
xaringanExtra::use_tile_view()
```

```{r broadcast, echo=FALSE}
xaringanExtra::use_broadcast()
```

## Exercícios

### Exercicio de exemplo

Crie uma função chamada "foo" que te retorne um vetor de números, começando "1" a "n", e que os numeros sejam separados por um intervalo "d", e que o output "nums",  seja menor ou igual (<=) a "max". 

```{r}
# Resposta

foo=function(d,n,max){
  nums=seq(from=1, by=d, length.out=n)
  return(nums[nums <= max])
}

foo(d = 2, n=36, max = 30)
```
---

### Exercício 1
Crie uma função chamada "fum" com 2 atributos "a" e "b",em que no corpo da função você peça que `a = a[a<b]`. A função deverá retornar o resultado `a`, ou seja, `return(a)`. Depois execute a função com o seguinte comando `fum(a = 3:7, b = (1:5)^2)`. Quais os números aparecerão na tela do console?

### Exercício 2
Crie uma função que retornará a soma de 2 inteiros.

```{r eval=FALSE, include=FALSE}
funct <- function(a, b){
  x = as.integer(a) + as.integer(b)
  return(x)
}
```


### Exercício 3
Crie uma função que retornará TRUE se um determinado inteiro estiver dentro de um vetor.

---


### Exercício 4
Crie uma função que um dado vetor imprima por tela a média, o desvio padrão e a mediana.