---
title: "Métodos Computacionais em R"
subtitle: "Exercício Final da Disciplina" # only for html output
author: "Prof. Claudiano Neto"
date: '`r format(Sys.Date(), "%d de %B, %Y")`'
output:
  tufte::tufte_html: default
  tufte::tufte_handout:
    citation_package: natbib
    latex_engine: xelatex
  tufte::tufte_book:
    citation_package: natbib
    latex_engine: xelatex
bibliography: skeleton.bib
link-citations: yes
---

```{r setup, include=FALSE}
library(tufte)
# invalidate cache when the tufte version changes
knitr::opts_chunk$set(cache.extra = packageVersion('tufte'))
options(htmltools.dir.version = FALSE)
```

# Qual o objetivo desta atividade?

A idéia é incentivar você a realizar uma análise de dados utilizando o _Software R_. Você poderá usar quaisquer dados que quiser, com exceção apenas aos dados que trabalhamos em sala de aula. Esses não podem ser reutilizados. E o legal dessa atividade é que ela poderá ser realizada em *duplas*. Ou seja, você pode se juntar com outro(a) colega e trabalhar na base de dados.

# O que pode ser feito com os dados?


```{r}
library(tidyverse)
```


```{r}
glimpse(mtcars)
```


```{r}
# Apresentar tabelas 
DT::datatable(mtcars)
```

Eu sugiro que você siga alguns passos antes de fazer alguma coisa com os dados. Procure responder perguntas como, mas não somente estas:

- Qual a origem dos seus dados? como eles foram obtidos?
- Quantas colunas e observações há no seu dataset?
- Quais os tipos de classes das variáveis?
- Há dados faltantes? quantos são e onde estão?
- É necessário fazer algum tipo de faxina nos seus dados? Qual? você conseguiu fazê-las?
- Procure realizar uma estatistica descritiva. Se você ainda não está familiarizado com isso, procure tutoriais na internet, ou até mesmo olhe nossas aulas, pois lá falamos um pouco sobre isso.
- Seu trabalho terá que ser organizado. Adote a ideia de usar seções (Pacotes utilizados, Introdução, Origem dos Dados, Analise, Resultados) para que sua análise fique bem apresentada.

# Há recomendações Importantes?

SIM!!!

- O relatório deverá ser apresentado na próxima aula. 
- Se você tem dificuldades com internet, então sugiro que grave um video apresentando seu relatório e o coloque no Youtube ou outro site que permita assistí-lo. 
- É importante que você deixe o código visivel, para que possamos entender os passos e funções adotados.

# Sugestão Interessante

Um ótimo recurso que pode ajudar você, é acessar o site [Rpubs](https://rpubs.com/) e conhecer alguns trabalhos/análises feitos por outras pessoas. Desse site você poderá extrair idéias, e algumas linhas de código que podem te ajudar.

# Sugestão de onde tirar dados  

Link para acessar base de dados com Produtos Florestais: 
https://dados.gov.br/dataset?q=produtos+florestais

# Data de apresentação

Os relatórios deverão ser apresentados no próximo dia *07 de Março*. Ou seja, vocês terão 16 dias para trabalharem nesse trabalho final. Relembro que cumprir essa tarefa é requisíto indispensável para ser aprovado neste componente. 

*Boa sorte*